臺灣高雄地方法院刑事判決　　　　　　　 94年度易字第863號
公　訴　人　臺灣高雄地方法院檢察署檢察官
被　　　告　丁○○
　　　　　　　　　　第二戶政事務所）
　　　　　　　　　　樓滬園上.
　　　　　　　　　　 (
選任辯護人　吳澄潔　律師
上列被告因恐嚇取財案件，經檢察官提起公訴（94年度偵字第31
00、10370號），本院判決如下：
    主  文
丁○○幫助意圖為自己不法之所有，以恐嚇使人將本人之物交付
，處有期徒刑肆月，如易科罰金，以佰元折算壹日。
    事  實
一、丁○○依其智識能力及生活經驗，可預見金融機構帳戶係個
    人理財之重要工具，為個人財產、信用之重要表徵，如交與
    他人使用，有供作財產犯罪用途之可能，而一般人取得他人
    存摺之目的在於取得贓款及掩飾犯行不易遭人追查，其對於
    提供帳戶雖無引發他人萌生犯罪之確信，但基於前開借用帳
    戶之人如利用其帳戶持以恐嚇取財亦不違反其本意之幫助犯
    意，於民國93年5 月間，在某不詳地點，將其原於89年12月
    18日，在鳳山新富郵局所開立之局號010119號、帳號000000
    0 號帳戶之帳號提供友人陳明新（已死亡，另案經臺灣嘉義
    地方法院檢察署檢察官為不起訴處分確定）使用。而陳明新
    於取得上開帳號後，遂即與乙○○（另案由臺灣雲林地方法
    院審理中）共同基於意圖為自己不法所有之犯意聯絡，由乙○○先於93年6 月23日凌晨3 時許，在嘉義市○區○○路66
    1 號前竊取戊○○所有之車號BM-7555 號自小客車，再於同
    日上午5 時許，在彰化縣員林鎮○○路○ 段359 號竊取丙○○所有之車號A6-2976 號自小客車，陳明新則以電話分別向
    戊○○、丙○○恫稱：車輛在其手中，如不從威脅匯款入上
    揭丁○○郵局帳戶，便將車輛解體銷贓等語，致戊○○、丙○○心生畏懼而依陳明新之指示分別匯款新台幣（下同）3
    萬元入丁○○上揭帳戶，丁○○則於每筆均留下1 、2 千元
    後，再將剩餘款項轉入陳明新帳戶。嗣經戊○○、丙○○報
    警循線查獲，始知悉上情。
二、案經嘉義縣政府警察局民雄分局報由臺灣嘉義地方法院檢察
　　署呈請臺灣高等法院檢察署令轉台灣高雄地方法院檢察署偵
    查起訴。
    理  由
壹、程序方面：
一、按證人、鑑定人依法應具結而未具結者，其證言或鑑定意見
    ，不得作為證據，刑事訴訟法第158條之3定有明文。而同法
    第159條之1第2項雖規定，被告以外之人於偵查中向檢察官
    所為之陳述，除顯有不可信之情況者外，得為證據，惟該被
    告以外之人 (含共同被告、共犯、被害人、證人等)，於偵
    查中向檢察官所為之陳述，性質上仍屬傳聞證據 (即審判外
    之陳述)，然因檢察官依法有訊問被告、證人及鑑定人之權
    ，證人、鑑定人且須「具結」，而檢察官向被告以外之人所
    取得之陳述，原則上均能遵守法律規定，不致違法取供，其
    可信性極高，為兼顧理論與實務，因而規定除顯有不可信之
    情況者外，得為證據。但被告以外之人於偵查中向檢察官所
    為之陳述，仍應依法具結，始有證據能力（最高法院94年度
    台上字第1644號判決意旨參照）。查證人陳明新於偵查中向
    檢察官所為之陳述，並未經過具結（臺灣嘉義地方法院檢察
    署93年度聲拘字第139號卷第36至40頁參照），參諸上揭判
    決意旨，應無證據能力。
二、按被告以外之人於審判外之陳述，雖不符前4 條（指刑事訴
    訟法第159條之1至第159條之4）之規定，而經當事人於審判
    程序同意作為證據，法院審酌該言詞陳述或書面陳述作成時
    之情況，認為適當者，亦得為證據，刑事訴訟法第159 條之
    5第1項定有明文。本案被告丁○○對於證人陳明新、乙○○
    、戊○○及丙○○分別於警詢中所為之陳述，於本院審判程
    序時均明確表示：不爭執證據能力，並同意作為本案之證據
    等語（本院卷第126頁參照），且本院審酌上開證人於警詢
    中所為陳述作成時之狀況，認為適當，依刑事訴訟法第159
    條之5第1項之規定，認為係傳聞法則之例外，應有證據能力
    。
貳、實體方面：
一、訊據被告丁○○對於上開時、地申請設立上揭郵局存款帳戶
    ，並將該帳戶提供予陳明新使用，且每次帳戶內有款項匯入
    時，均會留下1 、2 千元，再將剩餘款項轉匯給陳明新之事
    實均坦承不諱，惟矢口否認有何幫助恐嚇取財之犯行，辯稱
    ：伊不知道伊帳戶中錢的來源；陳明新有欠伊錢，伊每次從
    匯款中扣1 、2 千元係當作陳明新還伊的錢云云。經查：
    (一)被告於89年12月18日在鳳山新富郵局開立局號010119號、
      帳號0000000 號帳戶，並於93年5 月間提供陳明新使用等
      情，業據被告於偵查及本院審理中自承不諱（臺灣嘉義地
      方法院檢察署偵緝字第16號卷第15頁、臺灣高雄地方法院
      檢察署偵字第3100號卷第5 、6 頁、本院卷第66、179 頁
      參照），核與證人陳明新於警詢中所供述之情節相符（臺
      灣高雄地方法院檢察署94年度偵字第3100號警卷（下稱警
      一卷）第2 、3 頁參照），並有上開郵局之被告開戶資料
      1 紙在卷可稽（警一卷第17頁參照），應堪認定；又被害
      人戊○○及丙○○分別因上開自小客車失竊，先後遭陳明
      新以電話恐嚇須匯款3 萬元至被告上開郵局帳號始得以取
      回車輛，而渠等均因惟恐車輛遭解體致心生畏懼而如數匯
      款，而被告則待款項匯入其上開郵局帳戶後，除留下1 、
      2 千元外，即將剩餘款項轉匯給陳明新等情，亦據被害人
      戊○○及丙○○於警詢中指述歷歷（警一卷第4 至6 頁參
      照），核與證人陳明新及乙○○於警詢中所供陳之情節大
      致相符（警一卷第2 、3 頁、臺灣高雄地方法院94年度偵
      字第10370 號警卷第15至17頁參照），並有車輛竊盜資料
      個別查詢表2 紙（警一卷第15、16頁參照）、臺灣嘉義地
      方法院通訊監察書暨監聽譯文1 份（臺灣嘉義地方法院93
      年度聲拘字第139 號卷第2 至8 頁參照）及通聯記錄1 份
      （同上偵卷第11至14頁參照）附卷可參，復與卷附被告上
      開郵局帳號之客戶歷史交易清單2 紙（警一卷第18、19頁
      參照）互核相符，亦堪認定為真實。
    (二)次查，目前金融機構對於個人開戶，並未設有諸多限制，
      衡情任何人均可辦理金融帳戶使用，如無正當理由，實無
      借用他人帳戶使用之理。而金融帳戶亦事關個人財產權益
      之保障，其專有性甚高，除非本人或與本人具有親密或信
      賴者，難認有何理由可自由流通使用，一般人均有妥為使
      用及防止他人任意使用之認識，縱於特殊情況偶須借予他
      人使用，亦必深入瞭解用途及合理性，始會安心提供，否
      則極易被利用為與財產有關之犯罪工具，此為吾人依一般
      生活認知所易於體察之常識。再者，現今犯罪集團或不法
      份子為掩飾其不法獲利行徑，避免執法人員之追究處罰，
      經常以低利為誘餌，誘使貪圖小利或需錢孔急之民眾提供
      金融機構帳戶，渠等再以此帳戶供作對外詐騙、恐嚇取財
      或其他各種財產犯罪之不法用途使用，業經電視新聞及報
      章雜誌等大眾傳播媒體多所報導，政府亦極力宣導，期使
      民眾注意防範，則一般人本於生活經驗及認識，在客觀上
      當可預見完全不相識之人要求提供金融機構存款帳戶供其
      使用之行徑，往往與利用該帳戶進行詐騙或其他財產犯罪
      有密切關連。本案被告於行為時為具有相當智識及生活閱
      歷之成年人，對此社會現狀，自應知之甚詳，參以被告於
      偵查中亦自承：伊曾懷疑陳明新的錢有問題，但伊從不會
      打電話給陳明新，陳明新偶爾會給伊幾千塊錢，當作轉錢
      的酬勞等語明確（94年度偵字第3100號卷第5 、6 頁參照
      ），足認被告對陳明新借用其上開郵局帳戶之目的，有可
      能係供作恐嚇取財使用，自應有所預見，而被告為賺取每
      筆1 、2 千元之酬勞，竟將其上開郵局帳戶提供陳明新使
      用，縱無證據證明被告明知陳明新之犯罪態樣（按有可能
      係供詐欺或如本案擄車勒贖之用），然就陳明新嗣後將被
      告提供之上開帳戶供作恐嚇取財之用，並藉以方便取得贓
      款及掩飾其詐欺犯行不易遭人查緝，顯不違反被告之本意
      ，故被告自有幫助陳明新恐嚇取財之未必故意。至被告其
      後雖改稱扣留1 、2 千元係為抵償陳明新前所積欠之債務
      云云；惟查，被告就匯款中每筆扣留1 、2 千元之原因，
      供述前後反覆不一，已如前述，則其供詞是否可信，已非
      無疑，且被告就其所稱陳明新積欠債務一節，亦始終未提
      出任何證據可資證明，況證人陳明新於警詢中，亦從未提
      起曾積欠被告債務且雙方約定以每筆匯款扣留1 、2 千元
      方式抵償等情，顯見被告上開辯稱，純係事後狡詞卸責之
      詞，不足採信。
    (三)綜上所述，本案事證已臻明確，被告上揭幫助恐嚇取財犯
      行，洵堪認定，應予依法論科。
三、按刑法上之幫助犯，係對於犯罪與正犯有共同之認識，而以
    幫助之意思，對於正犯資以助力，而未參與實施犯罪之行為
    者而言（最高法院75年度臺上字第1509號、84年度臺上字第
    5998號、88年度臺上字第1270號判決參照）；是以，如未參
    與實施犯罪構成要件之行為，且係出於幫助之意思提供助力
    ，即屬幫助犯，而非共同正犯。本案被告雖提供上開郵局帳
    戶供陳明新恐嚇取財使用，然依被害人之指訴，並未述及其
    等於被恐嚇取財之過程中，曾與被告有何接觸，參諸一般使
    用他人帳戶之手法均係藉此躲避警方查證，是如被告與陳明
    新有犯意聯絡而為共同正犯，衡情當不致提供自己之帳戶而
    留下供警方循線追查幕後主謀之罪證，此外，復無其他積極
    證據足資證明被告與陳明新間有何犯意聯絡及行為分擔，自
    不得遽認被告為上揭恐嚇取財犯行之共同正犯，而應認被告
    提供帳戶之行為，僅係參與恐嚇取財構成要件以外之行為，
    自應論以幫助犯；是公訴人認被告之犯行該當恐嚇取財罪之
    正犯，尚有未恰，核先敘明。核被告所為，係犯刑法第346
    條第1 項恐嚇取財罪之幫助犯。而被告所為既係幫助犯，爰
    依刑法第30條第2 項之規定，按正犯之刑減輕之。另按連續
    幫助與幫助連續為不同之犯罪態樣，如基於概括犯意，多次
    幫助他人犯罪，為連續幫助，該幫助者有多次犯罪行為；如
    以幫助行為，幫助他人連續犯罪，則為幫助連續，就幫助犯
    而言，僅有一次犯罪行為（最高法院87年度臺上字第3865號
    判決意旨參照）。查被告提供上開郵局帳戶予陳明新，而幫
    助其連續向被害人戊○○、丙○○恐嚇取財，應屬幫助連續
    ，僅有一幫助行為，併此敘明。又移送併辦部分與本案為同
    一事實，二者具有實質上一罪關係，自為起訴效力所及，本
    院自得併予審理，亦附此敘明。爰審酌被告正值青壯，不思
    以正當途徑賺取金錢，竟為貪圖小利，枉顧出借個人帳戶予
    他人可能淪為犯罪工具，助長財產犯罪者遂行其恐嚇取財之
    目的，同時使恐嚇取財者得以隱匿真實身分，增加查緝之困
    難，助長犯罪氣焰，危害社會治安，惡性非輕，且被告犯後
    僅坦承出借帳戶之事實，未完全坦認犯行，難認深具悔意，
    惟念及被告並無實際參與恐嚇取財之犯行，而被害人遭恐嚇
    匯款之金額共6 萬元，犯罪所生損害尚非重大，被告因而獲
    取之報酬為數千元，所得利益亦非鉅等一切情狀，量處如主
    文所示之刑，並諭知易科罰金之折算標準，以示懲儆。
據上論斷，應依刑事訴訟法第299 條第1 項前段，刑法第346 條
第1 項、第30條、第41條第1 項前段，罰金罰鍰提高標準條例第
1條前段、第2項，判決如主文。
本案經檢察官甲○○到庭執行職務。
中　　華　　民　　國　　94　　年　　11　　月　　15　　日
                  刑事第四庭審判長  法　官    郭玫利
                                    法  官    陳明呈
                                    法  官    陳振嘉
如不服本判決，應於判決送達後10日內，向本院提出上訴狀。
以上正本證明與原本無異。
中　　華　　民　　國　　94　　年　　11　　月　　15　　日
                                     書記官   顏宗貝
附錄本案論罪科刑法條全文：
中華民國刑法第346條
意圖為自己或第三人不法之所有，以恐嚇使人將本人或第三人之
物交付者，處6 月以上5 年以下有期徒刑，得併科1 千元以下罰
金。
以前項方法得財產上不法之利益，或使第三人得之者，亦同。
前二項之未遂犯罰之。
